【裁判字號】    89,易,112
【裁判日期】    890331
【裁判案由】    侵占
【裁判全文】
臺灣臺中地方法院刑事判決                          八十九年度易字第一一二號
    公  訴  人  臺灣臺中地方法院檢察署檢察官
    被      告  丙○○
右列被告因侵占案件，經檢察官提起公訴（八十八年度偵緝字第六二六號），本院判
決如左：
    主  文
丙○○無罪。
    理  由
一、公訴意旨略以：被告丙○○於八十六年九月十八日，收受乙○○所交付以投資甲○○開設之理容店之股款新台幣（下同）四十萬元後，竟基於意圖為自己不法所
    有之概括犯意，將其中二十萬元易持有為所有而侵占入己花用，並未全數作為投
    資股款之用，復於八十七年底，擅自將乙○○之股份自甲○○開設之理容店退股
    ，將實拿退股金四萬元（扣除已分紅利十萬元及丙○○欠款六萬元）亦易持有為
    所有而侵吞入己私用。因認被告丙○○涉有刑法第三百三十五條第一項之侵占罪
    嫌。
二、按犯罪事實應依證據認定之，無證據不得推定其犯罪事實。又不能證明被告犯罪
    者，應諭知無罪之判決，刑事訴訟法第一百五十四條、第三百零一條第一項定有
    明文。又按事實之認定，應憑證據，如未能發現相當證據，或證據不足以證明，
    自不得以推測或擬制之方法，以為裁判基礎（參照最高法院四十年台上字第八六
    號判例）。再按刑事訴訟法上所謂認定犯罪事實之證據，係指足以認定被告確有
    犯罪行為之積極證據而言，該項證據自須適合於被告犯罪事實之認定，始得採為
    斷罪資料（參照最高法院二十九年上字第三一０五號判例）。
三、訊據被告丙○○固坦承對於四十萬元之股款，僅將其中二十萬元用於投資，及嗣
    後退股時亦未將退股金退還告訴人之事實，惟堅決否認涉有何侵占犯行，辯稱：
    伊與告訴人（即乙○○）有糾紛，乙○○有投資伊暗股，曾在八十六年四月二十
    七日他太太程心美領了十五萬元，五月二十八日領了二十八萬元。至於匯款及轉
    帳的部分是伊給乙○○的紅利，分了一年多，告訴人是參加暗股，甲○○說投資
    理容院二十萬元就可以，乙○○表示剩下之二十萬元置於伊處，以供作其他投資
    用，後來從伊庭呈之存摺內領取，另四萬元部分伊拿回來要跟乙○○算，乙○○
    要以地下錢莊的利息算，伊不願意，所以目前四萬元尚在伊處，二十萬元存在戶
    頭裡，乙○○已領走，印章及存摺簿都在乙○○處，十五萬元是伊拿給乙○○交
    給他太太匯進來的，另二十萬元交付的時間伊已忘記，存摺係乙○○錢領光後就
    還伊。」等語，按公訴人認被告涉有右揭侵占犯行，無非以右揭事實業據乙○○
    指訴甚詳，核與證人甲○○到庭證述情節相符，且被告先則辯稱將四十萬元全數
    交給甲○○，嗣證人甲○○到庭證述後，則改稱將其中二十萬元經乙○○同意，
    另外投資婚姻聯誼中心，不惟前後供述矛盾，復為乙○○所否認，被告亦無法提
    出證據以實其說等為其主要論據。惟查：（一）、被告與乙○○並非僅共同投資
    本件甲○○所經營之理容院，尚另有共同投資婚姻聯誼交友中心，並就此部分雙
    方尚未結算清楚，此觀被告於本院八十九年三月十四日審理時陳稱：二十八萬元
    是買賣股票的錢，另外伊有和乙○○合開婚姻聯合中心，我先出錢約六萬多，他
    沒有跟我算，後來甲○○退股的錢，才沒有給他等語，及乙○○於本院審理時指
    稱：「（是否跟被告開婚姻聯合中心？）有，但我來沒有做，部分的東西是我買
    的，有的是他買的，現在做不成東西大家都拿回去了，被告沒有花六萬多，應不
    會超過三萬元。」至明，從而被告於偵查中辯稱：因甲○○說應該二十萬元就好
    ，所以伊將另外二十萬元與乙○○共同投資婚姻聯誼中心等語（詳偵查卷第二十
    五頁），自堪採信，姑且不論被告與乙○○就婚姻聯誼交友中心投資之數目，雙
    方存有爭議，惟依此足證，被告與乙○○二人就共同投資之金錢尚有糾紛，且迄
    今未能核算清楚，而被告所投資之金錢即屬全部虧損，應臻認定，對此部分，乙○○亦應有所負擔，始符常情，且再依甲○○於偵查中所證：「丙○○已經分了
    十萬元紅利，所以再退十萬元給他」等語（詳偵查卷第二十五頁）以觀，被告所
    投資甲○○之二十萬元等同僅索回本金而已，然觀乙○○於八十八年六月十五日
    上午偵查中指稱：「（你投資之後有否分到十幾萬元紅利？）有，但不超過十萬
    元」（詳偵查卷第二十一頁），是本件公訴人認被告擅自將乙○○之股份自甲○○開設之理容店退股，將實拿退股金四萬元（扣除已分紅利十萬元及丙○○欠款
    六萬元）亦侵吞入己私用，顯係疏未將乙○○業已領得之紅利部分計入，且未將
    虧損部予以均分所致。況被告與乙○○間就其他債權債務，並未結算清楚，尚無
    從執此認定被告尚有積欠乙○○款項，即認被告侵占乙○○之款項。（二）、再
    按被告於上開共同投資期間及買賣股票期間均將其所有之臺中區中小企業銀行帳
    號0000000號活期儲蓄存款存摺之印章連同存摺交付乙○○，做為投資股
    票及其他事項領款之用，而乙○○及其配偶亦於八十七年三月十三日領出二十八
    萬六千四百零七元、及於八十七年四月二十日領出十五萬元，此除據乙○○及其
    配偶程心美所肯認外，復有被告所提之臺中區中小企業銀行帳號0000000
    號活期儲蓄存款存摺影本一份在卷可稽。若被告有侵占之意，斷無將尚有鉅額存
    款存摺連同印章交付乙○○及其配偶程心美而任由乙○○及其配偶程心美提領之
    理，足認被告並未有何為自己不法所有之意圖，核與刑法第三百三十五條規定之
    侵占需行為人有為自己或第三人不法所有之意圖，而侵占自己持有他人之物之構
    成要件有間，況被告亦一再自承確尚有欠乙○○部分債務。綜上所述，本件被告
    與乙○○間既有長期且大筆之金錢往來，而被告復將存摺及印章交付乙○○，且
    被告與乙○○間究竟尚有多少債權、債務，雙方亦未計算出，另乙○○僅就投資
    款予以認定，而未就投資之盈虧為計算，自無從認定未能返還之投資款係遭侵占
    ，是本件顯係民事糾葛，宜循民事程序請求救濟，依照無證據不得推定其犯罪事
    實之規定，應諭知被告無罪。
據上論斷，應依刑事訴訟法第三百零一條第一項，判決如主文。
中      華        民        國    八十九   年  三    月    三十一    日
                                臺灣臺中地方法院刑事第四庭
                                        法   官  胡  忠  文
右正本證明與原本無異。
如不服本判決，應於判決送達後十日內向本院提出上訴狀（應附繕本），上訴於臺灣
高等法院臺中分院。
                                        書記官
中      華        民        國    八十九   年  三    月    三十一    日


司法院資訊處製作；財團法人民間司法改革基金會備份。
